【裁判字號】    96,重上更(一),163
【裁判日期】    970515
【裁判案由】    公共危險
【裁判全文】
臺灣高等法院臺中分院刑事判決   96年度重上更(一)字第163號
上  訴  人
即  被  告  丙○○
選任辯護人  洪毓良  律師
            曹宗彝  律師
上列上訴人因公共危險案件，不服臺灣臺中地方法院92年度訴字
第890 號中華民國92年11月10日第一審判決（起訴案號：臺灣臺
中地方法院檢察署92年度偵字第3848號），提起上訴，經判決後
由最高法院發回更審，本院判決如下：
    主  文
原判決撤銷。
丙○○無罪。
    理  由
一、公訴意旨以：丙○○與黃美娟係兄妹關係，因黃美娟自民國
    （下同）87年3 月21日起任職於乙○○所負責，位於台中市
    ○區○○路59巷27之1 號之佳欣會計事務所，以向客戶收取
    服務費用及稅款為其業務，竟意圖為自己不法之所有，並基
    於概括犯意，自民國88 年7月間起連續侵佔向客戶收取之稅
    款及服務費用（侵佔部分另案審理中）。黃美娟因乙○○查
    悉前開侵占犯行後，為湮滅其罪行，竟於89年12月7日凌晨4
    時許夥同其兄丙○○，潛入乙○○位於台中市○區○○路59
    巷27之1號2樓之佳欣會計事務所內，明知燒燬帳目資料儲存
    室內之帳目資料，恐延燒該二樓未有人所在之建築物，竟基
    於燒燬該事務所所在建築物之不確定故意之犯意聯絡，放火
    燒燬當時未有人所在之會計事務所，幸經人及時發覺，由消
    防隊將火撲滅，而僅燒燬事務所內會計帳冊、憑證及事務所
    內電線、電器用品、冷氣機、部分磁磚、地板、百葉窗、壁
    櫥架、屏風、部分門窗等物而未得逞。因認丙○○涉犯刑法
    第174 條第4項、第1項之放火燒燬現未有人所在之他人所有
    建築物未遂罪（黃美娟因業務侵占、行使偽造私文書、放火
    未遂等犯行，分經本院95年度上更(一)字第330 號判決判處有
    期徒刑1年6月、4月、3年8月， 應執行有期徒刑5年2月，業
    已確定）。
二、按犯罪事實應依證據認定之，無證據不得認定犯罪事實；又
    不能證明被告犯罪者，應諭知無罪之判決，刑事訴訟法第一
    百五十四條第二項、第三百零一條第一項分別定有明文。次
    按所謂認定犯罪事實之證據，係指足以認定被告確有犯罪行
    為之積極證據而言，該項證據自須適合於被告犯罪事實之認
    定，始得採為斷罪之資料；又事實之認定，應憑證據，如未
    能發現相當確實證據，或證據不足以證明，自不能以推測或
    擬制之方法，以為裁判之基礎，最高法院二十九年上字第三
    一○五號、四十年臺上字第八六號判例著有明文。再按告訴
    人之告訴，係以被告受刑事訴追為目的，是其陳述是否與事
    實相符，自應調查其他證據以資審認，最高法院亦著有五十
    二年臺上字第一三○○號判例可資參照。又按認定犯罪事實
    所憑之證據，無論係直接證據或間接證據，其為訴訟上之證
    明，須於通常一般之人均不致有所懷疑，而得確信其為真實
    之程度者，始得據為有罪之認定，倘其證明尚未達到此一程
    度，而有合理之懷疑存在，復無其他調查途徑可尋，法院即
    應為無罪之判決，最高法院七十六年臺上字第四九八六號著
    有判例。
三、公訴意旨認上訴人即被告丙○○涉犯上開放火未遂犯行，係
    以：89 年12月7日被害人乙○○所有之會計事務所所在地址
    發生火災，業據被害人乙○○到庭指訴歷歷，而該火災經鑑
    識結果，現場僅台中市○區○○里○○路59巷27之1號2樓有
    燒損跡象，認係起火戶，現場勘驗起火處為起火戶西南側帳
    目資料儲藏室低處木質製挑高地板處，該起火處作為乙○○
    所負責之事務所帳目資料之收藏儲存室，清理復舊後發現未
    有炊事器具、祭祀神明祖先牌位之神器，故炊事、祭祀用火
    不慎之可能性可排除，該處亦未發現有可自燃之發火物，其
    自燃之可能性排除，起火點附近未有任何電源線路經過及使
    用電器用品，故電源線表面塑膠製絕緣體劣化造成短路或電
    器過熱負載引起短路之可能性應可排除，再查舊起火處低處
    木質挑高地板，遺留面狀之燒損跡象，並有兩處不連貫之燒
    損燒失痕跡，與煙蒂、蚊香等微小火源、遺留火種蓄熱引起
    火警之可能性應可排除，又起火處低處木質挑高地板遺留有
    兩處不連貫之燒損燒失痕跡，及不規則之面狀燒損跡象，不
    排除人為因素以明火引燃之可能性最大，有台中市消防局90
    年2月1日90消調字第0737號函附之火災原因調查報告書一紙
    附卷可憑。復查本件火災發生於89 年12月7日凌晨，當天起
    火戶之鄰居王德堂半夜有聽到狗吠聲，因為該處常常發生車
    子被偷之情事，證人王德堂於是起來看車子，凌晨４時左右
    起床，證人步出大門到外面，看到隔壁即起火戶之樓下大門
    一男一女步出，伊確定該女子為黃美娟，而男子為即被告之
    兄丙○○，因轉角處有路燈故伊看得很清楚，該一男一女走
    向南門路方向，大約５點即聽見送報婦人喊「火燒屋」，然
    後即跑去報警，業據證人王德堂到庭結證明確，而該處確實
    在約12米處各有一路燈，業據台灣台中地方法院法官勘驗現
    場查明無訛，並制有勘驗筆錄一紙附卷可憑，參酌黃美娟與
    證人王德堂並非第一次見面，而被告丙○○之部分，係因丙
    ○○陪同被告到庭，為證人王德堂認出，業據被害人乙○○
    到庭指訴明確，並經證人王德堂於台灣台中地方法院90年度
    訴字第2030號被告黃美娟偽造文書等案件中到庭結證明確，
    而參酌證人王德堂是步出其住所，看到從火場出來之黃美娟
    及被告丙○○，並非人在家中往外探頭察看，且證人王德堂
    與被告與黃美娟素無怨隙，倘非親眼所見，何以故意誣陷？
    且秘密證人丙亦於上開台灣台中地方法院中到庭結證稱：「
    當天是凌晨４點多我剛起來上廁所」（法官問：當天你是幾
    點看到的？指看到一男一女步出事務所樓下大門）「該一男
    一女，男的為丙○○，女的為黃美娟（均當庭指認），兩人
    同時出來，女的走在前面」「從五十九巷向右轉出去的大馬
    路口走」（法官問：他們從大門出來然後往哪一個方面走？
    ）等語，亦與證人王德堂於台灣台中地方法院調查審理時證
    述之情節相符，況本案火災發生之後，被害人乙○○並未想
    到係黃美娟縱火，是因為事發後伊在對面空地曬帳冊，證人
    王德堂看到才問為何會發生火災，且對被害人乙○○陳稱：
    「你們不是加班加到半夜」，告訴人才開始懷疑被告，業據
    被害人乙○○到庭指訴歷歷，核與被害人乙○○於火災發生
    後並未提及被告侵占詐欺等情相符，堪信證人王德堂前開證
    詞，並非基於被害人之誘導。再被害人乙○○於89年12 月6
    日有打電話至黃美娟家中，告知黃美娟侵占公款之事，該男
    子口氣平淡地說「哪有？」，業據被害人指訴歷歷，核與證
    人黃忠揚即被告之兄到庭結證伊確實於89 年12月6日接到該
    電話等情相符，該電話打去之時間距離本案火災發生之時間
    相近，被告復確實侵占告訴人為數不少之稅款，為黃美娟所
    自承，且火災燒燬僅該棟建築物２樓西南側之帳目資料儲存
    室，經鑑識結果，綜合火流殘存跡象研判不排除人為因素於
    二樓西南側之儲存室低處木質挑高地板處，以明火引燃之可
    能性最大，有前開火災原因調查報告書一紙及相片36幀附卷
    可憑，而黃美娟於89年間曾將火災發生地之事務所之鑰匙拿
    走帶回住處，亦據被害人指訴歷歷，堪信黃美娟及被告丙○
    ○係因被害人開始對其表示追究侵占犯行之後，一同於隔日
    凌晨相偕至告訴人之事務所內縱火，意欲將儲存室內之帳目
    燒燬，而該儲存室帳目資料均係紙製品，儲存室又有木質挑
    高地板、經研判為起火處，該儲藏室外亦均係辦公處所，放
    置有眾多辦公物品，僅以隔間牆及木門相隔，亦有現場相片
    附卷可憑，足堪認定被告所為有容認該建築物燒燬亦不違反
    其本意之不確定故意等為其論據。訊據上訴人即被告丙○○
    堅決否認有上開放火未遂之犯行，辯稱：伊並無夥同黃美娟
    於89年12月7日凌晨4時許至佳欣會計事務所放火，當時伊正
    在家裡睡覺；伊僅陪同黃美娟至法院開庭，即被指認為放火
    者，誠屬無辜等語。
四、本院查：
（一）本件火災發生於89年12月7日，告訴人乙○○於90年1月19
      日警詢時始稱：「我的公司火災時有鄰居目擊現場，我可
      請他作證人，我公司大門及辦公室鎖匙規定不能帶走，黃
      美娟89年間曾帶回住處」、「我公司於89 年12月7日火災
      ，我懷疑是她所為」（偵3266號影卷第23頁）。證人王德
      堂並應告訴人之請於同日（90 年1月19日）至警局製作筆
      錄（偵3266號影卷第24、25頁）。然則告訴人何以知悉有
      證人王德堂目睹火災之發生？
（１）告訴人先於90 年10月3日偵查時指陳：「（王德堂曾否至
      你們辦公室或有來往？）我們均沒有來往，是在我們公司
      火災過後，他跑過來對我姊夫說，他在火災當天晚上有看
      到我們公司員工，還說臉上眉毛有一顆痔，我姊夫才來問
      我是誰，我才說即是黃美娟，並說該女子侵占我們公司公
      款˙˙˙」（偵緝570號影卷第20-21頁）。是依告訴人所
      述，消息來源，係因火災過後，證人王德堂對告訴人之姊
      夫（即證人陳溪因）提起，而間接得知。
（２）告訴人遲至91年12月25日起才提出因「曬帳冊」直接與證
      人王德堂接觸而知悉王德堂目睹火災之發生：
    1.告訴人於原審90年度訴字第2030號黃美娟案件91年12月25
      日審理時稱：「（證人為何會陸續出現？）火災後我們在
      對面空地曬帳冊，曬了一個多月都沒有乾，王德堂先生看
      到我們這樣，才問我們為何這樣，我當時沒有認為是黃美
      娟，是後來王德堂先生跟我們說你們加班不是加到半夜，
      我們那個員工還加班加到四、五（點），我說我沒有，我
      八點多就鎖門，消防局沒有跟我們說是放火，王德堂跟我
      們說之後我們才懷疑是她，我們才慢慢去找證人，因為那
      時鎖是員工自由出入，到了偵查庭的時候，檢察官跟我講
      檢查報告是放火，王德堂是一月份到警察局作證，王德堂
      作證也沒說是她放火，是說有看到她，然後是國稅局一直
      報資料出來，我還質疑真的會是她嗎？王德堂說他有看到
      她從裡面走出來，你不是留她加班加到四、五點，證人丙
      是因為王德堂到警局做筆錄之後在說有一男一女，丙就說
      他也以為是加班」（90訴2030影卷第306-307頁）。
    2.告訴人又於本案原審92 年5月20日審理時稱：「（何時證
      人王說，有一男一女加班到半夜之事？）是我一月十一日
      去警局做完筆錄後的沒有幾天。（庭呈平面圖）因為帳都
      燒光了，必須趕快將發票、帳冊曬乾，那時，我正在對面
      空地曬帳冊，剛好遇到王。二十五弄和五十九巷之巷口，
      那一片都是空地，王的車子剛好停在該處，王問，當天是
      否加班到半夜三、四點，是否插頭沒有拔，導致火災（用
      台語問）。我說，我們沒有加班，王說，就是把車子停在
      我們車庫那個地方（二十七之一號旁之車庫）的員工，當
      時我不知他所指的是黃美娟，後來，我才知道是黃美娟。
      我有問他，你說的是那一個，他說，就是額頭上有一顆痣
      的那個˙˙˙」、「（當時對話有無提到作證之事？）沒
      有」（本案原審卷第71-72頁）。
    3.告訴人再於本院92年度上訴字第938號黃美娟案件92年6月
      18日審理時稱：「（何時曬帳冊？）火災完一個星期內在
      曬帳冊。八十九年十二月七日到八十九年十二月十四日之
      間壹個星期在曬帳冊」、「（何時可以進入火場？）我當
      天就可以進入火場，但是不能進入儲藏室」、「（幾日才
      開始整理？）七日火災，八日還不能動，九日消防局勘查
      後說可以動，所以我是九日後才開始動，一箱一箱整理出
      來，曬半年」、「（他什麼時候告訴你？）無意中在曬帳
      冊空地八十九年十二月七日壹個月後問我說你們昨天是不
      是加班加到半夜，為何火沒有關，火燒成這個樣子。火災
      後第二或第三天整理的時候，他有進去問我一次，火災一
      個月後曬帳冊時，又問我一次」（92上訴938影卷第47-48
      頁）。
（３）依告訴人乙○○於90年1月19 日警詢所述，其係因火災過
      後，王德堂對告訴人之姊夫（即證人陳溪因）提起，而間
      接得知有該名證人王德堂之存在。嗣告訴人遲至91年12月
      25日起，才提出因在「曬帳冊」時，直接與證人王德堂接
      觸而知悉王德堂目睹火災發生之說法，對於如何找到證人
      王德堂，前後說法已生齟齬！且依告訴人於前述（１）之
      第一種說法，證人王德堂於90 年1月19日即出現，而身為
      乙○○姊夫又居住在辦公室樓下之證人陳溪因若有目擊其
      所證述之情（詳後述），在乙○○透過陳溪因始知悉王德
      堂有目擊之情形下，陳溪因實無遲至90 年3月26日偵查時
      ，始由告訴人自行偕同至偵查庭之理！（他字第312 號影
      卷第73、74頁）。次依告訴人於前述（２）所述，其在空
      地曬帳冊，曬了一個多月都沒有乾，足見當時氣候並不適
      合曬東西，而帳冊乃攸關客戶秘密事項，應為身為會計師
      之告訴人乙○○所深知，帳冊縱因救火致潮濕而有加以處
      理之必要，允宜採取迅速且有效率之方式使之乾燥，焉有
      將如此重要之帳冊長期於空地之大庭廣眾之處公然曝曬帳
      冊之理？是告訴人找到證人王德堂之過程，尚不無疑問，
      難以遽信！
（二）次就證人王德堂證述之內容以觀：
（１）證人王德堂於本案原審92 年5月20日審理時稱：「（火災
      後，你何時跟被害人討論火災之事？）是火災發生後一段
      時間，正確時間不記得。當時，她們員工在空地曬帳冊，
      我說，你們不是加班很晚嗎，怎麼插電沒有拔掉？」、「
      （該事，你除了跟被害人講之外，還有跟誰講？）沒有˙
      ˙˙」、「（有無提到那天是幾個人加班？）我沒有說，
      我只有說，那天晚上是否有加夜班，因為以前，也有遇過
      她們有人加班。她們二樓之燈會亮」、「（那次有沒有跟
      被害人提到加班到幾點？）沒有」、「（那次，你有無跟
      被害人提到，你看到何人從房子走出來？）沒有˙˙」（
      本案原審卷第73頁）等語。查，證人王德堂稱係「員工」
      在曬帳冊，與告訴人稱係其在曬帳冊之說法，已有不同；
      而證人王德堂稱該事只有跟被害人講，沒有對他人講，與
      告訴人前述：「他跑過來對我姊夫說，他在火災當天晚上
      有看到我們公司員工˙˙˙」亦有不同。
（２）證人王德堂於90 年1月19日警詢時證稱：「（您於何時？
      何地？看見何人？從何處進出，經過情形詳細敘述？）我
      於約89年12月7日凌晨4點左右，在台中市○區○○路59巷
      27之1 號從裡面出來一男一女，女的是該會計事務所的職
      員，男的我不認識（由於當時巷內有狗叫聲，我就起床察
      看我的汽車在巷口有無被竊），就看見她們倆要離開上址
      」、「（˙˙˙黃美娟、女˙˙˙是不是該女本人？當時
      穿著及衣著？）經我當面指證確實無誤，是該女與不詳男
      子二人從事務所走出來的無誤（89年12月7日凌晨約4時左
      右）。當時天色暗，我沒有看清楚」、「（你與黃美娟有
      無仇恨、感情、財務糾紛？你有無發現該女及男子縱火？
      ）沒有。沒有發現（因黃女右眼有明顯黑痔為證）」（他
      312號影卷第120-121頁）。然證人既稱當時天色暗所以沒
      有看清楚二人穿著，卻能看見該女子右眼明顯的黑痔？且
      在警方詢問「有無發現該女及男子縱火？」時，而非詢問
      其縱火者有無特徵之問題時，卻主動提及「因黃女右眼有
      明顯黑痔為證」，實屬突兀！雖黃美娟右眉靠鼻樑有一顆
      黑痔，業據其於本案原審證述在卷（本案原審卷第80頁）
      ，然在天色暗之情形下，臉上之一顆黑痔竟然比衣著打扮
      更顯眼，實與常理有違。
（３）證人王德堂於90 年4月4日訊問時稱：「（89年12月7日乙
      ○○的辦公室發生火災前有無發現任何異狀？）當天早上
      四時許˙˙˙我的車子停在巷口，巷子平常都很安靜，但
      當天我有聽到狗叫的聲音，我即起床，我先去查看巷口內
      停放的車子，之後我看到黃美娟，因黃美娟之前工作即將
      她的車子停放在我住處的圍牆，且她的眉毛邊有一顆痔，
      所以我認識她，當天我看到黃美娟與一名男子自乙○○的
      辦公室之公寓大門走出來，我看到她時，我並沒有與她打
      招呼，我只知道她是會計事務所的小姐，當時她們很匆忙
      往巷口走去，手上並沒有拿東西，我即進屋，約一個小時
      後即聽到有人在喊火災」、「（火災當天是否記得黃美娟
      及該男子之衣著？）黃美娟是穿深藍色的牛仔褲，土黃色
      的休閒服，男子穿深色的西裝褲及格子的襯衫」（ 他312
      號影卷第84頁）。然查，證人王德堂於90 年1月19日警詢
      時已證稱：當時天色暗，所以沒有看清楚黃美娟與男子穿
      著，卻於相隔兩個多月訊問時，能清楚說明該二人之穿著
      ，實與人之記憶衡因時間經過而愈益模糊之常情不合。
（４）證人王德堂於黃美娟案原審法院90年9月13 日訊問時稱：
      「（火災那天當時你在做什麼？）我在睡覺，12 月7日凌
      晨，我睡在靠圍牆旁邊，半夜有聽到狗在叫，我車子停在
      巷口，常常發生車子被偷，我是起來要看車子，我大概在
      凌晨四點左右起來，我起來第一個就是看到我螢光的鬧鐘
      上面大概是四點，我就出大門到外面，看到我們隔壁有一
      個男的跟一個女的從二十七號走出來，我確定那個女的就
      是被告（指黃美娟），她那天頭髮就是這樣沒有綁起來，
      穿Ｔ恤跟長褲，男的穿襯衫跟長褲，我們巷口轉角路口有
      路燈我看得很清楚，她們沒有發現我在那邊，我看到男的
      跟我比較近，我都是看到側面，她們用走的出去巷子外面
      往南門路方向˙˙˙」（90訴2030號影卷第29、30頁）。
      證人王德堂於前揭90年4月4日訊問時係稱：「我先去查看
      巷口內停放的車子，之後我看到黃美娟」，於此則稱「我
      就出大門到外面，看到我們隔壁有一個男的跟一個女的從
      二十七號走出」，二者已有不同。另證人王德堂稱「她那
      天頭髮就是這樣沒有綁起來」，與證人甲所稱：黃美娟火
      災當日穿著伊沒印象，但「記得她都綁馬尾」（90訴2030
      號影卷第148頁），彼此所述，亦互生齟齬！
（５）證人王德堂於黃美娟案原審法院90年12月18日訊問時稱：
      「（火燒當天，你看到黃美娟以外，另一位男子是否這位
      〈提示丙○○口卡及相片〉？）當時他的髮型是平頭，是
      他沒有錯，有看到正面，也有看到側面，因為是行進間，
      距離我五、六公尺，她們是從門口出來，門裡面有燈光，
      就可以看到」、「（她從大門出來你應該看到他的側面？
      ）他出來的時候我先看到正面，然後看到側面，再走出去
      ，因為出來是有一個台階」、「（你在哪一個位置看到？
      燈光在哪一個位置〈提示現場圖並告以要旨〉？）她們門
      打開裡面就有一個燈，我站在我家門口」（90訴2030號影
      卷第115 頁）。其所稱「站在我家門口」看到黃美娟與丙
      ○○，與前述（４）相符，惟仍與前述（３）不符。既在
      其門口看到黃美娟與丙○○往巷口走去，依本案原審卷第
      第223頁之圖(一)所示， 證人王德堂應不可能先看到該名男
      子正面，再看到側面。
（６）證人王德堂在黃美娟案本院上訴審92 年6月18日審理時稱
      ：（你說那天有看見一個男的、一個女的，他們是穿什麼
      衣服？）燈光不太清楚，大約是穿深色襯衫和黑褲。不清
      楚他們穿著」（92上訴938 號影卷第46頁）。證人王德堂
      第二次提及燈光不太清楚（天色暗）致無法辨識出該一男
      一女穿著，益證證人王德堂能憑昏暗的天色辨識出「該名
      女子臉上的黑痔」及在近一年後辨識出「該名男子即丙○
      ○」，實不能令人無疑！
（７）證人王德堂於本案原審92年10月14日勘驗時稱：「（案發
      時你看到的情形，請陳述？）因為此區常有小偷及有人破
      壞車子，故晚上我都會特別注意，案發當天晚上我在睡覺
      ，聽到巷口的狗在叫，我以為有小偷，我擔心我的車子故
      起來看，我在我家門口（圖(一)）看到一個女的已經走出
      去（圖(一)的位置），看到男的在會計事務所樓梯外（圖
      (一)）第一階處，我就走到該樓梯大門的對面（圖(一)）
      看我的車，車子沒有問題，也沒有看到那一男一女了。那
      女的我認識，她機車都停在一樓圍牆旁（圖(一)）」、「
      （證人王德堂當天車子放在何處？）放在圍牆處，就是巷
      口道路旁圍牆邊（圖(一)）」（本案原審卷第219、220頁
      ，另圖(一)在第223頁）。 證人王德堂明確證述先在其家門
      口看到一男一女走出案發建築物樓梯間，其始走到該案發
      建築物樓梯大門的對面看伊停放於巷口道路旁圍牆邊之汽
      車，車子沒有問題，也沒有看到那一男一女了。該情與其
      在前揭（３）所述：「先去查看停放巷口車子，返家時看
      見該一男一女」之說法不符。而依證人王德堂本次證述看
      見一男一女之內容，依其視線，亦不可能看到該一男一女
      的正面，其充其量只可能看到男子的側面及女子的背面！
（８）綜上，證人王德堂前後所述諸多紊亂、矛盾不一甚且有與
      事實未符者，所述實不宜輕信！退步言之，縱認證人王德
      堂非故為虛偽證詞，然依證人王德堂前後所述內容以觀，
      至少可說明證人王德堂之「記性不佳」，則「記性不佳」
      之證人王德堂光憑於89年12月7日凌晨4時在天色昏暗情況
      下之驚鴻一瞥，若謂其能於10個月後之90 年9月13日認出
      陪同黃美娟前往開庭之丙○○即為89年12月7日凌晨4時許
      所見陪同黃美娟之該名男子（詳後述），亦難令人置信！
      是證人王德堂所為不利於被告丙○○之證述，尚難遽採。
（三）證人王德堂於黃美娟案90年12月18日訊問時經提示丙○○
      之口卡及相片後，指稱該人即為火災當天所見之該名男子
      ，且稱上次來作證時在法庭外面有看到該名男子，他是跟
      黃美娟一起來的等語（90訴2030號影卷第114-116頁）；
      而王德堂於該案90年12月18日訊問前，曾於90年9月13 日
      到庭接受訊問（90訴2030號影卷第21頁）。然證人王德堂
      於90 年9月13日作證時，全然未提及陪同黃美娟到庭之丙
      ○○很像縱火嫌犯此情，告訴代理人於該次訊問時，亦僅
      請審判長向證人王德堂確認看到螢光鬧鐘之時間，及於訊
      問末尾表示「火災部分被告（指黃美娟）所形容跟她二哥
      的情形很像」（按：黃美娟於該案始終否認有縱火行為，
      告訴代理人所述亦不知所據為何？），法官並訊問黃美娟
      其二哥之姓名為「黃忠揚」。如90 年9月13日陪同黃美娟
      出庭之被告丙○○確係本件縱火案案發時，王德堂所見之
      該名男子，而王德堂並不知該男子身份，則機會稍縱即逝
      ，王德堂何以於庭訊時隻字未提，且亦未將此情告知當庭
      亦出庭之告訴人乙○○及告訴代理人，實與常理不符。而
      90年9月13日之下1次庭期90年10月11日，丙○○雖有到庭
      ，然稽之承辦法官於90年9月13日刑事報到單記載「一10/
      11上午9:30續行調查程序˙˙˙四傳證人黃忠揚：東勢鎮
      ○○里○○街194-3」（該卷第21頁），及90 年10月11日
      臺灣臺中地方法院刑事報到單上證人欄之證人「丙○○、
      到」等字樣，係由手寫而成（該卷第58頁），足見該案原
      審90年10月11日訊問當日，丙○○並非因法院傳喚而到庭
      作證，而係陪同黃美娟到庭應訊。而觀之該案90年10月11
      訊問證人黃忠揚、丙○○之事項，亦僅在究明黃忠揚、丙
      ○○二人誰接告訴人之電話及何人之年籍、買車資料與「
      林建德」相符而已。而由該案90年10月11日庭訊丙○○之
      內容，告訴人乙○○已能清楚辨明其所懷疑與黃美娟一同
      侵占者係黃美娟之大哥丙○○，而非二哥黃忠揚，並知丙
      ○○之長相如何？又證人王德堂於本案原審92 年5月20日
      審理時稱：「（90年12月18日，有提示被告丙○○之口卡
      片，你在該次才指出，就是火災時，所看到的該男生？）
      在該次法官要問我之前的某次開庭，我有看到有壹個人有
      陪黃美娟來，我覺得面熟，我後來有問會計事務所的老闆
      ，老闆說，那是黃美娟的哥哥，我說，我好像有印象，該
      男生是那天火災時陪黃美娟走出來的那個男生」（本案原
      審卷第76頁），此一辨認出被告丙○○之過程若確實可採
      ，告訴人又何需先透過法院傳喚黃美娟兄長出庭作證以確
      定何者資料與黃美娟所稱之男友「林建德」相符？況90年
      9 月13日丙○○陪同黃美娟出庭後，於黃美娟案之90年10
      月11日、90年11月23日原審法院訊問時，不論告訴人或告
      訴代理人，均未以言詞或書狀表明證人王德堂稱陪同黃美
      娟出庭之丙○○很像縱火嫌犯等話語，多次庭訊只是一直
      究明丙○○與疑似黃美娟所稱之「林建德」有何資料一致
      ，是證人王德堂上開於本案原審所述，亦難以遽採。而證
      人王德堂於黃美娟案90年12月18日訊問時雖稱縱火案男嫌
      犯之特徵「髮型是平頭」。然王德堂於90 年1月19日警詢
      時稱：「男的我不認識」、「當時天色暗，我沒有看清楚
      （穿著及衣著）」；續於90年4月4日偵查訊問時稱：「男
      子穿深色的西裝褲及格子的襯衫」；再於90 年9月13日在
      黃美娟案原審訊問時稱：「男的穿襯衫跟長褲」；後至90
      年12月18日才又提出當天所見男子「髮型是平頭」一情。
      由證人王德堂所述該名男子之特徵情形，由最初所稱「沒
      有看清楚」，漸至能說出「男子穿深色的西裝褲及格子的
      襯衫」，又於距警詢約11個月之90年12月18日，能清楚明
      白指認被告丙○○並說出其特徵為「髮型是平頭」，實與
      人之記憶衡因時間經過而愈益模糊之常情有違；參以上開
      黃美娟案原審開庭過程及該案原審90年12月18日法官訊問
      時未曾訊問王德堂關於丙○○之髮型時，王德堂卻主動陳
      述丙○○之髮型是平頭之語（90訴2030號影卷 第115頁）
      ，此間實無法排除係因告訴人在法庭上見到丙○○之長相
      與髮型後，告知證人王德堂後，由王德堂於法官訊問時主
      動提出該項特徵之可能。
（四）告訴人多次主張「火災由二樓延燒至三樓」，告訴代理人
      則提出「悶燒說」：1.告訴人於黃美娟案90年5月1日訊問
      時稱：「（被告離開事務所多久就火災了？）該火災是從
      二樓燒到三樓。二樓、三樓被發現時間是早上五點二十七
      分」（偵3266號影卷第232 頁）；2.告訴代理人於黃美娟
      案90年9 月13日訊問時稱：「可能火有醞釀，現場發現有
      寶特瓶燒，可能用寶特瓶悶燒」（90訴2030號影卷第30頁
      ）；3.告訴人於黃美娟案90年10月11日訊問時稱：「（你
      們事務所有監視錄影帶？）火災燒到三樓，都燒光了」（
      90訴2030 號影卷第64頁）；4.告訴人於92年5月20日本案
      原審審理時稱：「（門有無被破壞？）沒有。都好好的，
      沒有破壞。二樓整間燒光，二樓延到三樓之儲藏室也燒毀
      」（本案原審卷第71頁）；5.告訴人於92 年8月28日補訴
      狀稱「89年12月7日早晨5點即發生大火燒至三樓˙˙˙」
      （本案原審卷第134 頁）；6.證人乙○○於黃美娟案本院
      更一審96年3 月21日審理時稱：「（火燒最嚴重的區域是
      否儲存帳冊的儲存室位置？）消防局鑑定是從二樓儲存帳
      冊的儲存室，延燒到三樓，三樓是我的，當作儲藏室，沒
      有人居住。三樓也燒掉一半，一樓是我姐姐住的」（調卷
      ：95上更(一)字第330卷第64-65頁）。然無論告訴人多次主
      張之「火災由二樓延燒至三樓」，或告訴代理人提出之「
      悶燒說」，均屬無法證明，遑論台中市消防局火災原因調
      查報告書（他312 號影卷第3-49頁）明確認定「結論˙˙
      ˙(二)不排除人為因素於二樓西南側之儲存室低處木質製挑
      高地板處，以明火引燃之可能性最大。(三)現場僅燒損該棟
      建築物二樓西南側之帳目儲存室，並未延燒其他各層˙˙
      ˙」（第8頁）。 上開調查報告書並未未記載現場有發現
      寶特瓶，且所謂明火係指未使用促燃劑，以火源直接引燃
      如紙張、布或及其他可燃性物質，若有告訴代理人所稱現
      場發現寶特瓶悶燒，火災原因調查報告書即無記載「˙˙
      ˙人為因素˙˙˙以明火引燃之可能性最大」等字樣之可
      能，是故不論告訴人主張之「火災由二樓延燒至三樓」抑
      或告訴代理人所提出「悶燒說」，均與經調查所得結果未
      符，自不足採。從而，縱認被告丙○○於89 年12月7日凌
      晨4時許與黃美娟一同前往該處，亦無法證明同日凌晨5時
      許（5時27分報案）發生之火災，即為被告丙○○所為。
（五）黃美娟案原審於91 年5月21日勘驗現場時訊問證人甲，證
      人甲稱：「（89年12月7日凌晨4時是否有起來看到事務所
      該棟大樓有人出入？）我4 點聽到大樓開關的聲音而且聞
      到燒焦味，我就從窗戶往外看，我看到她們佳欣會計事務
      所一個員工從裡面出來，她的穿著我沒印象，我記得她都
      綁馬尾，我看到她從階梯走下來」、「（是否相片中的人
      （提示被告黃美娟相片）你能確定？）身材、髮型跟她一
      樣，我以為她們是在加班所以繼續睡，我沒有看到男子」
      （90訴2030號影卷第148-149頁）。雖證人甲所稱「4點聞
      到燒焦味」與火災原因調查報告書記載報案時間「5 時27
      分」有相當時間之差距而有不符；且既然「聞到燒焦味」
      ，又豈會「以為她們是在加班所以繼續睡」？所述亦與常
      理不合。然其所稱「我沒有看到男子」一情，則為有利於
      被告丙○○。又證人乙亦於勘驗當日證稱：「（89年12月
      7日凌晨4時你看到什麼？）當天有聽到燒雜草的聲音就爬
      起來看，我印象中有兩趟，大約凌晨4 點我先聽到開關門
      的聲音，我沒有起來，後來我聽到燒雜草的聲音我打開窗
      戶看，我看到她側面偏後面一點點，因為她常常跟我碰面
      ，我們的帳是她做的，她的體型我認得就是被告，還有看
      到一個男生，被告（指黃美娟）在門口的時候，那個男生
      已經在門外前後大約差一、兩步，那個男子我只記得平頭
      」（90訴2030號影卷第149-150頁）。查，證人乙凌晨4點
      時聽到開關門聲音沒有起來而係直至聽到燒雜草的聲音打
      開窗戶看才看到黃美娟及其身後男子，與證人王德堂、陳
      溪因稱於凌晨四點所看到的一男一女，就時間點而言，已
      難謂相符。且既稱「我們的帳是她做的，她的體型我認得
      就是被告（指黃美娟）」等語，可知證人乙非乙○○於黃
      美娟案原審90年10月11日訊問時所稱住對面的二個中興大
      學研究生其中一人（90訴2030號影卷第64、65頁），證人
      乙實為繼1.證人王德堂、2.證人陳溪因、3.證人甲、4.某
      不知名中興大學研究生等四人後，乙○○所提出之第五個
      證人。姑不論證人王德堂、陳溪因、證人甲、證人乙之證
      言憑信性如何，果有四個人同時於89年12月7日凌晨4時許
      目擊黃美娟出現在縱火案現場，且均為鄰居（其中陳溪因
      更為乙○○之姊夫），告訴人乙○○理應能於案發後即透
      過訪查得悉並要求司法單位進一步調查，惟本案係在單憑
      證人王德堂一人無法明確證明黃美娟甚至本案被告丙○○
      縱火罪嫌情形下， 始又由乙○○分別於90年3月、90年10
      月、91 年5月依序舉出陳溪因、證人甲、證人乙等人以為
      證人，則該等證人果否目擊在上址火災發生處樓下出現之
      之一男一女，實足懷疑！所證實難以遽信。
（六）告訴人乙○○在黃美娟案原審91年9月4日訊問時雖稱：「
      （你說有還〈還有〉證人看到？）火災是發生在對質後沒
      幾天，鄰居說有聽到她下來的時候說『看我怎麼對付你，
      把整棟燒光光』，就是上次作證的證人甲或乙說的，就是
      比較年輕的那一位，另外還有一個鄰居看到一男一女走出
      來正面看到，還聽到她們邊走邊出『燒一燒看你怎麼辦』
      」（90訴2030 號影卷第210頁）。然其說法與所聲請傳喚
      之證人甲於該案原審91 年10月7日訊問時係稱：「我在火
      災發生前幾天快中午時，我在她們辦公室門口，我正從樓
      梯下來，到她們二樓門口，我看到黃美娟從辦公室出來，
      門很用力關上，說『什麼事都叫我做，試看看』˙˙˙」
      （90訴2030 號影卷第237頁）不相符合，已難遽信！況證
      人甲應係乙○○所稱住對面的中興大學研究生（甲於前91
      年5 月21日訊問時稱「我就從窗戶往外看，我看到他們佳
      欣會計事務所一個員工從裡面出來」，至少可確定證人甲
      是住對面的住戶； 另可參本案原審卷第223-249頁），既
      非住同棟大樓，證人甲證述「我正從樓梯下來，到他們二
      樓門口，我看到黃美娟從辦公室出來」等語，應與事實不
      合，證人甲此部分所述亦難採信。
（七）證人陳溪因於90年3 月26日檢察官偵查中證稱「我大概凌
      晨三、四時起來上廁所，我有聽到有人下樓的聲音，我自
      窗戶看出去，有一男一女的背影，自樓上下來，女生穿長
      褲，衣服顏色我忘了，男生約一百六十多公分高，穿著我
      忘了，我看到該女子的背影，沒看到正面，但樣子很像黃
      美娟，身高也差不多，男的我不認識」（他31 2號影卷第
      79頁）。然告訴人乙○○於90 年2月23日所具刑事告訴狀
      係記載「˙˙˙鄰居王德堂於四點多時見被告（指黃美娟
      ）偕一男子匆匆自告訴人辦公室出入大門出來離去，且告
      訴人之姊於四點多亦聽聞有鑰匙開門之聲音，嗣後不久即
      發生火警˙˙˙」，並於證人姓名及其住居所欄記載「王
      德堂、林淑姜」（偵3266影卷第82、84頁）。告訴人先稱
      係其姊（林淑姜）聽聞有鑰匙開門之聲音，嗣後不久即發
      生火警；然於90 年3月26日偵查時卻自行帶同其姊夫陳溪
      因到庭接受檢察官訊問，則證人陳溪因果否有看見該一男
      一女，已有可疑！而依證人陳溪因所述，亦無法證明其所
      見之該名男子即為本案被告丙○○，所證自不足為不利於
      被告之認定。又證人丙在黃美娟案本院上訴審審理時稱黃
      美娟曉得是伊作證，沒有秘密之必要，且於筆錄簽名「陳
      溪因」（92上訴938號影卷第107、108、109頁），是堪認
      證人陳溪因即為證人丙，亦為告訴人之姐夫（本案原審卷
      第219頁）。而證人丙於黃美娟案原審91年10月7日訊問時
      稱：「（89年12月7日你看到什麼事？）凌晨4點多我聽到
      有東西霹靂啪啦的聲音，我看到一男一女從裡面走出來」
      、「（〈提示指認卡〉你看到的是哪一位？）編號四號，
      二人一起走出來，男生走前面、女生就是告訴人公司職員
      ，我看到他們從門出來，男生有回頭好像看那個女的，所
      以我有看到他的正面，女孩子我看她體型就知道是她，那
      個男的我以前沒見過，我那天第一次見到他，男生跟女生
      都是從會計事務所公寓樓梯門走出來」（90訴2030號影卷
      第238 頁）。其中所稱「二人一起走出來，男生走前面、
      女生就是告訴人公司職員」一語，與證人王德堂於原審92
      年10月14日勘驗時所稱：「˙˙˙我在我家門口（圖(一)）
      看到一個女的已經走出去（圖(一)的位置），看到男的
      在會計事務所樓梯外（圖(一)）第一階處」（本案原審卷
      第219、223頁）並不相符，所證實難以輕信！證人丙復於
      黃美娟案原審91 年12月25日審理時稱：「（89年12月7日
      凌晨你有無看到庭上的這位小姐〈指黃淑娟〉從佳欣會計
      事務所那棟大樓出來？）有」、「（你有看到她的正面？
      ）有看到」、「（看到她的正面還是側面？）都有看到」
      、「（站在她旁邊的這位〈指丙○○〉你當時有無看到他
      從那邊出來？）有，兩個同時出來，女的走在前面」、「
      （這位男子你看到他的正面還是側面？）看到他的側面」
      、「（你能確定庭上的這位男子是你看到的那位？）確定
      」（90訴2030號影卷第295、296頁）。然證人陳溪因業已
      於90 年3月26日檢察官偵查中證稱其自窗戶看出去，有一
      男一女的背影，自樓上下來，女生穿長褲，衣服顏色其忘
      了，男生約一百六十多公分高，穿著其忘了，其看到該女
      子的背影，沒看到正面，但樣子很像黃美娟，身高也差不
      多，男的其認識云云，再於91年10月、12月以證人丙之身
      份，證述有看到黃美娟，並指認丙○○（先證稱「男生有
      回頭好像看那個女的，所以我有看到他的正面」、後證稱
      「看到丙○○的側面」），前後多有不一，難以遽採而為
      不利於被告丙○○之認定。
（八）綜上所述，告訴人乙○○之指證、證人王德堂、陳溪因（
      即證人丙）、證人甲、乙之指證均非無瑕疵可指，難以遽
      採；且依渠等指、證內容以觀，亦未指、證有親自目睹被
      告丙○○有何縱火之行為，自難以憑渠等之證詞而坐實被
      告有本件縱火犯行，所證均不足採為不利於被告丙○○之
      認定。而被告丙○○經本案原審囑託法務部調查局測謊，
      被告丙○○就「火災當天未與黃美娟進入會計事務所內」
      、「未放火燒會計事務所內帳冊資料」等問題，經測試無
      情緒波動反應，研判「未說謊」，有該局測謊報告書92年
      7月16日調科參字第09200237290號測謊報告書及相關附件
      （本院原審卷第113至121頁）在卷可參。按「測謊鑑定，
      係依一般人在說謊時，會產生遲疑、緊張、恐懼、不安等
      心理波動現象，乃利用測謊儀器將受測者之上開情緒波動
      反應情形加以紀錄，用以判別受測者所供述之真實性，倘
      受測者愈想壓抑其謊言所產生之情緒，在測謊儀器上會愈
      產生明顯之情緒波動反應，反之，則無此不實之波動反應
      。從而測謊鑑定結果，如就否認犯罪有不實之情緒波動反
      應，固得供審判上之參酌，惟不得採為有罪判決之唯一憑
      據，然若其否認犯罪之供述，無任何不實之情緒波動反應
      ，又無其他合法之積極證據足為犯罪行為之證明者，即可
      印證其真實性，非不得為有利於受測者之認定」（最高法
      院87年度台上字第3339號裁判要旨參照）。是上開測謊鑑
      定結果，自足為有利於被告丙○○之認定。此外，檢察官
      所舉其他事證，均難以認達於通常一般之人均不致有所懷
      疑，而得確信被告丙○○有參與本件縱火案係屬真實之程
      度。復查無其他積極明確之證據足以證明被告有公訴人所
      指之上開犯行，不能證明被告犯罪。原審未為詳查，細心
      勾稽，遽對被告論罪科刑，自有未合。被告上訴否認犯罪
      ，指摘原判決為其有罪判決，係屬不當，為有理由，自應
      由本院將原判決撤銷，並以不能證明被告犯罪，而為其無
      罪之諭知。
據上論結，應依刑事訴訟法第三百六十九條第一項前段、第三百
六十四條、第三百零一條第一項，判決如主文。
本案經檢察官甲○○到庭執行職務。
中    華    民    國    97    年    5     月    15    日
            刑事第四庭    審判長法  官  洪  耀  宗
                                法  官  劉  登  俊
                                法  官  江  德  千
上列正本證明與原本無異。
檢察官得上訴。
如不服本判決應於收受送達後十日內向本院提出上訴書狀，其未
敘述上訴之理由者並得於提起上訴後十日內向本院補提理由書 (
均須按他造當事人之人數附繕本)。
                                書記官  吳  麗  琴
中    華    民    國    97    年    5     月    15    日


司法院資訊處製作；財團法人民間司法改革基金會備份。
